【裁判字號】    88,訴,1580
【裁判日期】    890303
【裁判案由】    違反著作權法
【裁判全文】
臺灣臺北地方法院刑事判決                        八十八年度訴字第一五八號
    公  訴  人  臺灣臺北地方法院檢察署檢察官
    被      告  甲○○
    選任辯護人  陳憲鑑
右列被告因違反著作權法案件，經檢察官提起公訴（八十八年度偵字第六二九七號）
，本院判決如左：
    主  文
本件公訴不受理。
    理  由
一、公訴意旨略以：被告甲○○係設於臺北市○○路三四五巷十四號一樓「爾階影視
    文化有限公司」之負責人，明知新世紀福音戰士劇場版－死與新生、ＡＩＲ、真
    心為你等視聽著作（下稱本案視聽著作），係告訴人乙○○有限公司為日本即
    KING RECORDS公司所發行之卡通錄影帶及影音光碟在臺灣地區之受讓享有重製權
    人，未經告訴人或日本KING RECORDS公司之同意或授權，不得擅自重製上開視聽
    著作卡通錄影帶及影音光碟片，竟基於意圖營利之概括犯意，自民國八十八年一
    月間起，連續擅自重製本案視聽著作卡通錄影帶及影音光碟片後，並銷售給陳麗
    娥所開設位於臺北市○○○路○段五三號「老板娘的店」轉售給不特定人得利，
    嗣於八十八年二月二十五日十四時二十分許，在陳麗娥所開設之「老板娘的店」
    為警查獲而得知上情，經告訴人提起告訴，因認被告涉有違反著作權法第九十一
    條第二項之罪嫌。
二、按告訴乃論之罪，未經告訴者，應諭知不受理之判決，刑事訴訟法第三百零三條
    第三項定有明文。所謂未經告訴，指未經合法告訴，包括無告訴權而告訴者。
三、公訴人認被告甲○○違反著作權法第九十一條第二項罪嫌，無非以告訴人乙○○
    有限公司之指訴、被告坦承製造、銷售扣案視聽著作，及扣案之光碟片等為依據
    。訊據被告固不否認製造、販賣扣案視聽著作之事實，惟否認有何違反著作權法
    之犯行，辯稱：告訴人於另案被告洪敦永提出EVANGELION年表後，已自認在日本
    首次發行日期並非西元一九九八年十二月二十三日，而是在更早之前，故依告訴
    人提出之發票，不足以證明本案視聽著作在日本首次發行後，告訴人於三十日內
    在臺發行散布；又北美事務協調委員會與美國在臺協會著作權保護協定（下稱中
    美著作權保護協定）係源自著作權法第四條所稱之「協定另有約定」之規定，而
    著作權法第四條乃規範關於外國人著作在我國是否享有著作權之保護，我國人非
    該條規範對象甚明，中美著作權保護協定應僅規範對於美國人在臺灣之著作權保
    護及我國人在美國境內之著作權保謢之情形，況依證人康振良之證詞，告訴人係
    在八十八年七月以後才發行本案視聽著作，在此之前根本不符中美著作權保護協
    定第一條第四項乙款所規定之要件，是任何人均得利用；本案視聽著作係剪接西
    元一九九七年已發行之電視版第十三、十四集後半段及西元一九九七年已發行之
    劇場版片段之組合，非新的獨立著作，發行時間已逾一年，任何人均可加以利用
    ；況告訴人並未將其取得本案視聽著作在臺重製發行權乙事登報公告週知，被告
    實無明知之犯意等語。
四、經查：
（一）本案視聽著作之著作權人係一株式會社（即KING RECORDS公司）
      ，為日本公司，且於八十七年十二月一日（即平成十年十二月一日）專屬授權
      告訴人在我國享有重製、發行、販賣等著作財產權，有告訴人提出經臺北駐日
      經濟文化代表處認證之映像版權許諾契約書、首次發行證明書、授權書等在卷
      可稽，故該著作屬於外國人著作。又告訴人所提出經專屬授權之本案視聽著作
      ，與被告販賣之本案視聽著作，在影像、配樂、故事結構等方面，逾百分之九
      十之部分均相同，僅些微畫面增減不同，尚未達改作之程度；且其中文翻譯字
      幕用語亦有些微岐異，被告販賣之本案視聽著作應非直接翻拷告訴人獲專屬授
      權之本案視聽著作，業據本院勘驗屬實，制有勘驗筆錄在卷可稽，均先此敘明
      。
（二）本案視聽著作在我國首次發行時間，已逾著作權法第四條第一款前段所規定之
      三十日期限，非屬首次發行或同步發行，無該條項之適用：
    １本案視聽著作在日本首次發行時間，「死與新生」為西元一九九八年二月四日
      、「ＡＩＲ」為西元一九九八年八月十二日，「真心為你」為西元一九九八年
      九月九日，有另案（本院八十八年度易更（一）字第十號違反著作權法案件）
      被告洪敦永提出為告訴人所不爭執之EVANGELION年表附卷可資佐證。又本案視
      聽著作錄影帶或光碟片封面雖印有「◎1997  GAINAX/EVA制作委員會」，惟此
      應係代表新世紀福音戰士系列創作始於西元一九九七年，非指其後陸續創作之
      各集視聽著作，包括本案視聽著作，均於該年度發行。被告提出本案視聽著作
      之錄影帶四捲，辯稱本案視聽著作於西元一九九七年即已創作完成，容有誤會
      。至告訴人指陳本案視聽著作係於西元一九九八年十二月二十三日在日本首次
      發行，固提出經認證之首次發行證明書為據，並與EVANGELION年表上記載「Ｖ
      Ｔ＆ＬＤ『新世紀劇場版ＢＯＸ』發。『新生』『
      THE END OF EVANGELION』收錄」等文字相符；惟該等文件僅足證明「新世
      紀福音戰士劇場版」之合輯，亦即「死與新生」、「ＡＩＲ」、「真心為你」
      之合輯視聽著作，係於該日首次發行，不足以證明各該視聽著作之首次發行日
      ，此由EVANGELION年表上已明確記載「死與新生」、「ＡＩＲ」及「真心為你
      」視聽著作，早於西元一九九八年二月四日、八月十二日、九月九日即已發行
      （發），即足明證，亦併此說明。
    ２次查，告訴人固提出其開具之統一發票八紙，指陳已於八十八年一月間在我國
      發行本案視聽著作，經本院審閱後，除出賣予富康興業有限公司（下稱富康公
      司）及凡華影視有限公司（下稱凡華公司）者，數量達千片外，其餘交易少者
      四片，多則一百餘片，合計亦僅三百零四片，尚未達滿足公眾合理需要之程度
      。而經本院傳訊富康公司負責人康振良，其到庭結稱：富康公司從事視聽著作
      商品之代理銷售，都是批貨給店家，不直接販賣予消費者，本案視聽著作係於
      八十八年七月間向告訴人購入後始對外販賣，其他盤商何時販賣我不清楚，但
      我向告訴人要求必須與其他盤商一起上市，不能遲延過久，告訴人開具予富康
      公司之八十八年一月十五日統一發票，實際進貨者係「世界末日、ＡＩＲ」、
      「在世界中心呼喊愛情的怪物、真心為你」視聽著作之合輯，非「死與新生、
      ＡＩＲ、真心為你」視聽著作之合輯，我不知道告訴人開具之統一發票何以記
      載為「新世紀福音戰士劇場版－死與新生、ＡＩＲ、真心為你」：：，凡華公
      司即是乙○○，因為富康公司都是以同一支電話、同一個地址訂貨，凡華公司
      也一向以乙○○名義開發票給富康公司等語明確在卷（見本院另案八十八年度
      易更（一）字第十號違反著作權法案件八十九年一月二十八日訊問筆錄），並
      提出八十八年一月間販賣之光碟片二片附卷為憑；另證人陳土城即凡華公司負
      責人亦到庭結證：凡華公司實際於臺北縣永和市三四五號十二樓營業，係發行
      或代理他人的視聽著作販賣，但只賣給店家，不賣給消費者，本案視聽著作係
      八十八年一月向告訴人購入，惟告訴人告以市面上盜版很多，要取締後再販賣
      ，會比較好賣，故凡華公司至八十八年六、七月間始將本案視聽著作賣給店家
      等語在卷（見本院另案八十八年度易更（一）字第十號違反著作權法案件八十
      九年二月十八日審判筆錄）。查本院於告訴代理人偕同證人陳土城到院做證前
      ，曾依臺北縣永和市三四五號十二樓地址傳喚該證人，惟該址查無證人陳土城
      ，有本院郵務送達公文封在卷可憑，且經詰問證人陳土城曾販賣本案視聽著作
      予大臺北地區何店家，證人陳土城竟無法列舉一、二（見本院八十九年二月十
      八日審判筆錄），再參諸證人康振良上開證言，凡華公司是否實際設址於臺北
      縣永和市三四五號十二樓，由該公司登記負責人陳土城經營視聽著作販賣業務
      ，且是否實際向告訴人購入本案視聽著作販賣他人，已非無疑；姑不論凡華公
      司是否係告訴人虛設之公司，惟「ＡＩＲ」、「真心為你」視聽著作，係於八
      十八年一月間在我國發行，本案視聽著作即「新世紀福音戰士劇場版－死與新
      生、ＡＩＲ、真心為你」視聽著作之合輯，則遲至八十八年六、七月間始於我
      國發行，已堪認定。
    ３按外國人之著作合於下列情形之一者，得依法享有著作權。但條約或協定另有
      約定，經立法院議決通過者，從其約定。一、於中華民國管轄區域內首次發行
      ，或於中華民國管轄區域外首次發行後三十日內在中華民國管轄區域內發行者
      。但以該外國人之本國，對中華民國人民之著作，在相同之情況下，亦予保護
      且經查證屬實者為限，著作權法第四條第一款定有明文。查本案視聽著作在日
      本首次發行時間，「死與新生」為西元一九九八年二月四日、「ＡＩＲ」為西
      元一九九八年八月十二日，「真心為你」為西元一九九八年九月九日；而告訴
      人在我國發行本案視聽著作時間，「ＡＩＲ」、「真心為你」為八十八年一月
      間，「死與新生、ＡＩＲ、真心為你」之合輯則為八十八年六、七月間，均如
      前述，則告訴人在我國發行時間距在日本首次發行時間，已逾三十日，非屬首
      次發行或同步發行，告訴人自不得援引著作權法第四條第一款之規定，主張在
      我國享有著作權。
（三）告訴人亦不得援引中美著作權保護協定，主張在我國享有著作權
    １按「（三）『受保護人』係指：甲、依各該領域法律認定為公民或國民之個人
      或法人，及乙、於該領域內首次發行其著作之個人或法人。（四）以下各款對
      象，倘符合本段乙款以下之規定者，於本協定雙方領域內，亦視為『受保護人
      』：甲、上述（三項）甲款所稱之人或法人。乙、上述第（三）項甲款所稱之
      人或法人，擁有大多數股份或其他專有利益或直接、間接控制無論位於何處之
      法人。第四項所規定之人或組織，在締約雙方領域內，於下開兩款條件下，經
      由有關各造簽訂任何書面協議取得文學或藝術著作之專有權利者，應被認為係
      『受保護人』：甲、該專有權利係該著作於任一方領域參加之多邊著作權公約
      會員國內首次發行後一年內經由有關各造簽署協議取得者。乙、該著作須已可
      在任一方領域內對公眾流通」，中美著作權保護協定第一條第三款、第四款固
      分別定有明文。惟協定效力在於規範締約國間之權利義務關係，屬國與國之關
      係，至於有關締約國內國國民間之權利義務關係，則應依內國法加以認定，無
      適用協定之餘地；換言之，協定之效力僅使締約國互依締約之內容對他造締約
      國行使權利或負擔義務，無規範內國國民間或非締約國之效力。查中美著作權
      保護協定既屬國際協定，則其規範者，自係美國之受保護人得於我國領域內，
      或我國之受保護人得於美國領域，獲得雙方政府之行政及司法保護，藉以行使
      著作權，而不包括我國之受保護人於我國領域內行使著作權之情形，苟認為我
      國人之受保護程度不及美國人，自應循立法途徑加以解決。
    ２告訴人固提出內政部八十四年八月九日（臺）內著作發字第八四一四八０八號
      書函，主張其於日本著作人在日本發行後一年內取得本案視聽著作之專有權利
      ，且符合中美著作權保護協定第一條第四項規定，得受我國著作權法保護云云
      。惟解釋中美著作權保護協定之約定條款，仍應佐以協定之性質及締約目的，
      不應單純受文意之拘束，且本院不受行政機關釋示之拘束，併此說明。
（四）綜上所述，本案視聽著作為日本公司著作，其未在我國管轄境內首次發行，亦
      未在日本國內首次發行後三十日內，於我國管轄境內發行，而日本與我國復未
      簽訂有關保護著作權之條約或協定，依其本國法之法令及慣例，亦未對我國國
      民之著作加以保護，是以本案視聽著作無從依我國著作權法享有著作權，告訴
      人即非著作財產權受侵害之被害人，所提告訴為不合法，應係未經告訴。依照
      刑事訴訟法第三百零三條第三款之規定，應為不受理之諭知。
據上論斷，應依刑事訴訟法第三百零三條第三款，判決如主文。
本案經檢察官姜貴昌到庭執行職務
中      華      民      國    八十九    年      三      月      三      日
                                    臺灣臺北地方法院智慧財產法庭
                                        法  官  吳靜怡
右正本證明與原本無異。
如不服本判決，應於判決送達後十日內，向本院提出上訴狀。
                                        書記官  李春松
中      華      民      國    八十九    年      三      月      八      日


司法院資訊處製作；財團法人民間司法改革基金會備份。
